【裁判字號】    92,訴,66
【裁判日期】    921217
【裁判案由】    公職人員選舉罷免法
【裁判全文】
臺灣雲林地方法院刑事判決                           九十二年度訴字第六六號
    公  訴  人  臺灣雲林地方法院檢察署檢察官
    被      告  丙○○
    選任辯護人  簡承佑律師
                李佳蓉律師
右列被告因公職人員選舉罷免法案件，經檢察官聲請以簡易判決處刑（九十一年度選
偵字第二三號），本院虎尾簡易庭認不宜逕以簡易判決處刑，由本院改依通常程序審
理，判決如左：
    主  文
丙○○無罪。
    理  由
一、公訴意旨略以：被告丙○○與告訴人乙○○均是雲林縣西螺鎮第十四屆鎮長候選
    人，被告明知於民國（下同）九十一年一月二十六日雲林縣第十四屆鄉鎮市長投
    票日前，台灣省雲林縣選舉委員會公告之選舉人申請登記期間，即九十年十二月
    十三日至同月十七日止，告訴人已登記為西螺鎮第十四屆鎮長之候選人，竟基於
    意圖使他人即告訴人不當選之犯意，在上開競選期間，由不詳之人，利用不知情
    之不詳印刷廠，印製約三千份之文宣，並在上揭競選文宣傳單上，以文字記載「
    伊做過什麼正當頭路？賣賊仔車，台北刑警大隊查獲」、「伊的財富快速累積是
    什麼？六合彩做組頭，開賭場來抽頭」、「伊是靠什麼在西螺站起？拳頭」、「
    伊有什麼光榮事蹟？賣賊仔車判刑十個月關在虎尾監獄」等未經證實、足以貶損
    乙○○名譽之不實文字；又於文宣傳單上，繪有乙○○身在監牢身旁有二幅手銬
    、及有一人身穿西裝戴墨鏡以拳頭毆打他人之漫畫二幅。再由不詳之人將上述傳
    單散布於選區各家戶，向不特定之雲林縣西螺鎮有選舉權人多人散布上述載有部
    分不實事項之傳單，足以生損害於選民對投票選擇之正確性及毀損告訴人本人之
    名譽。案經告訴人乙○○提出告訴，因而認被告涉犯公職人員選舉罷免法第九十
    二條之意圖使候選人不當選，以文字、圖畫，散布不實之事，足以生損害於公眾
    及他人罪嫌等語。
二、按：
（一）犯罪事實應依證據認定之，無證據不得推定其犯罪事實；又不能証明被告犯罪
      或其行為不罰者，應諭知無罪之判決，刑事訴訟法第一百五十四條及第三百零
      一條第一項分別定有明文。又按公職人員選舉罷免法第九十二條意圖使候選人
      不當選罪，除主觀上須有意圖使候選人不當選外，尚須其所散布、傳播者，為
      不實之具體事實，且足以生損害於公眾或他人者，始克成立。且該條仍刑法第
      三百十條第二項加重誹謗罪之特別法，為法規競合，依特別法優於普通法之原
      則，僅應擇一適用公職人員選舉罷免法第九十二條論處（最高法院八十七年度
      第六次刑事庭會議決議參照）。因此，刑法第三百十條第三項、第三百十一條
      有關誹謗罪免罰規定，於公職人員選舉罷免法第九十二條意圖使候選人不當選
      罪亦有適用。
（二）且按言論自由為人民之基本權利，憲法第十一條有明文保障，並有實現自我、
      溝通意見、追求真理、滿足人民知的權利，形成公意，促進各種合理的政治及
      社會活動之功能，乃維持民主多元社會正常發展不可或缺之機制，國家應給予
      最大限度之保障。因此，行為人雖不能證明言論內容為真實，但依其所提證據
      資料，認為行為人有相當理由確信其為真實者，即不能以誹謗罪之刑責相繩（
      司法院大法官會議釋字第五０九號解釋理由參照）。尤其是政治性言論及關於
      公職候選人之學識、能力、政績、操守、政見等，更應公開、透明，始能提供
      選民足夠之資訊，藉以正確行使其選舉權，以達選賢與能之選舉目的，係屬可
      受公評之事。
（三）另陳述事實與發表意見不同，事實有能證明真實與否之問題，意見則為主觀之
      價值判斷，無所謂真實與否，在民主多元社會各種價值判斷皆應容許，不應有
      何者正確或何者錯誤而運用公權力加以鼓勵或禁制之現象，僅能經由言論之自
      由市場機制，使真理愈辯愈明而達去蕪存菁之效果。對於可受公評之事項，尤
      其對政府之施政措施，縱然以不留餘地或尖酸刻薄之語言文字予以批評，亦應
      認為仍受憲法之保障。蓋維護言論自由即所以促進政治民主及社會之健全發展
      ，與個人名譽可能遭受之損失兩相衡量，顯然有較高之價值（釋字第五０九號
      解釋吳庚大法院協同意見參照）。
三、本件公訴人認被告涉犯上開罪嫌，無非係以告訴人之指訴及被告在偵查中坦承印
    製上開傳單為主要論據。然查：
（一）告訴人乙○○確曾因連續故買贓車，經台灣高等法院台南分院以八十一年度上
      易字第三五八號刑事判決處有期徒刑十月確定，並於八十一年九月四日入監執
      行，迄八十二年七月三日執行完畢之情；且告訴人所涉上開犯行，經八十年二
      月十一日中國時報社會新聞版刊登標題載為「修車廠勾結慣竊，先收購車籍，
      再偷同型車，借屍還魂，賣出百餘輛。犯罪集團，南北連線，四嫌犯落網，兩
      同夥在逃。」等語，並經聯合報同日第九版刊登標題為「逮捕收贓人，追回進
      口車，破獲竊車集團，嫌犯收購車籍資料讓贓車借屍還魂。」等語，為告訴人
      所不爭執，且有告訴狀附證二、三文宣傳單、與上開判決、刑案資料查註紀錄
      表附偵查卷可稽，故被告上開競選傳單所載「伊做過什麼正當頭路？–賣賊仔
      車，台北刑警大隊查獲」、「伊有什麼光榮事蹟？–賣賊仔車判刑十個月關在
      虎尾監獄」，及繪有乙○○身在監牢身旁有二幅手銬圖樣等文宣內容，其中告
      訴人經判處徒刑及服刑部分，並無虛構不實；其餘部分，被告及辯護人在偵查
      中辯稱被告係有相當理由確信其為真實之情，足以採信。
（二）又告訴人曾提供場地聚賭抽頭之事實，亦經證人程錦崙於偵查中結證甚詳（偵
      查卷第五十六頁至第五十八頁）；另李日祥亦在本院九十一年簡上字第四０號
      其涉犯公職人員選舉罷免法案件審理中供稱：「．．．乙○○真的有開設賭場
      ，我弟弟李日良及我均有去他的賭場賭過，輸了不少錢，我弟弟的工人阿源也
      可以到庭作證；且乙○○也有擔任六合彩組頭，我也有去簽賭過。」等語（該
      案卷第三一頁），並於該案偵查中為同上之供述（九十一年度偵字第七二二號
      卷第十九頁背面）。可見被告上開文宣所述「伊的財富快速累積是什麼？六合
      彩做組頭，開賭場來抽頭」等語，並非憑空捏造。被告及辯護人在偵查中辯稱
      被告係有相當理由確信其為真實之情，亦足信屬實。
（三）另上開文宣繪有「一人身穿西裝戴墨鏡以拳頭毆打他人」之漫畫，參酌該漫畫
      旁並載有「伊是靠什麼在西螺站起？拳頭」字樣之情，其所表達之意思，應係
      指被描繪之人（告訴人）為黑道，有暴力傾向之意思。然此部分並未具體指摘
      告訴人有何涉嫌暴力脅迫之不實事實，已與公職人員選舉罷免法第九十二條所
      規範以傳播不實之具體事實之成立要件有間；且是否為「黑道」或有「暴力傾
      向」，係屬主觀之價值判斷，屬意見之發表，並無所謂真偽與否之問題；況且
      ，參酌上開告訴人曾因收購贓車經法院判處罪刑確定，並經發表於報章，及告
      訴人提供場地聚眾賭博抽頭等情，告訴人為上開意見之發表，亦非全無憑據。
四、綜上所述，本件並無証據足以証明被告確有違反公職人員選舉罷免法第九十二條
    之犯行，被告犯罪不能證明，依前揭規定意旨，自應為被告無罪之判決。
五、被告及辯護人經本院合法傳喚及通知，均無正當理由而不到庭，惟本院認為本件
    係應諭知無罪之案件，爰不待其陳述逕行判決，併此敘明。
六、據上論斷，應依刑事訴訟法第四百五十二條、第三百零六條、第三百零一條第一
    項，判決如主文。
本案經檢察官甲○○到庭執行職務。
中      華      民      國      九十二      年    十二    月    十七    日
                                        臺灣雲林地方法院刑事第三庭
                                          審判長法  官  黃  一  馨
                                                法  官  廖  國  勝
                                                法  官  蘇  錦  秀
右正本證明與原本無異。
如不服本判決，應於判決送達後十日內向本院提出上訴狀( 應附繕本 )。
                                                書記官  馮  善  詮
中      華      民      國      九十二      年    十二    月    十七    日


司法院資訊處製作；財團法人民間司法改革基金會備份。
